【裁判字號】    95,訴,573
【裁判日期】    951130
【裁判案由】    返還不當得利
【裁判全文】
臺灣士林地方法院民事判決               95年度訴字第573號
原      告  乙○○
訴訟代理人  莊鵬飛律師
複代理人    鄭潤祥律師
被      告  丙○○
訴訟代理人  張玲綺律師
            黃捷琳律師
上列當事人間請求返還不當得利事件，本院於民國95年11月8日
言詞辯論終結，判決如下：
    主      文
原告之訴及假執行之聲請均駁回。
訴訟費用由原告負擔。
    事實及理由
一、原告起訴主張：
  (一)被告為原告之媳婦，原告因老邁，乃將許多家庭事務委由被
    告處理，詎料被告竟意圖為自己不法之所有，將原告所購買
    ，欲在日後分贈孫輩之每條重五臺兩999 純金黃金條塊20條
    （下稱系爭黃金條塊），利用原告於86年11月19日委託其存
    放在士林農會文林分部以被告名義租用之編號D1636 號保管
    箱內保管時，趁機搬移他處加以侵占。經原告偕同長子李有
    恭、三子甲○○親往被告中和住處請求返還，被告不僅相應
    不理，且惡言相向，將原告等摒除於門外，嗣經原告委請律
    師發函催告返還，被告仍拒絕返還。按依民法第589 條規定
    ，兩造已成立寄託契約，原告自得終止契約，依同法第597
    條規定請求被告返還系爭黃金條塊。
  (二)原告前曾於93年7 月間，將所有坐落臺北市○○區○○段3
    小段61-2地號土地（下稱系爭土地）贈與被告，因被告侵占
    原告所有之系爭黃金條塊，係對原告個人法益為故意侵害之
    行為，已構成刑法上之侵占罪，且被告否認原告有寄託系爭
    黃金條塊之行為，無異指涉原告對其為誣賴，已侵害原告之
    人格權，原告自得依民法第416 條第1 項第1 款規定，撤銷
    系爭土地之贈與，並依同法第419 條第2 項規定請求被告返
    還之。
  (三)爰聲明：(1)被告應將坐落於臺北市○○區○○段3 小段61-2
    地號土地於93年7 月18日經臺北市士林地政事務所所為之贈
    與登記塗銷；(2)被告應將五臺兩重999 純金黃金條塊20條返
    還原告，如無實物時，應按時價折付新臺幣（下同）180 萬
    元；(3)訴訟費用由被告負擔；(4)請准提供擔保宣告假執行。
二、被告則答辯略以：
  (一)原告主張委託被告保管系爭黃金條塊，遭被告侵占入己云云
    ，並非事實，被告否認之，況依最高法院73年臺上字第
    3737號及91年臺上字第1928號判決要旨，原告亦不得主張撤
    銷贈與。
  (二)被告並未受原告委託保管系爭黃金條塊：
    被告固曾於86年11月間至士林農會文林分部開立保險箱，將
    個人所有首飾及黃金條塊約10餘塊存放於保險箱中，惟被告
    當時所存入之首飾及黃金條塊係被告個人所有，並非原告委
    託保管，有下列事證足稽：
    1.被告自與原告之子李有道結婚後，即與公婆即原告夫婦同
      住，約於78、79年間，原告曾贈與被告夫婦黃金10餘條，
      當時因被告夫婦與公婆同住一處，家中只有婆婆一人在陽
      明信用合作社開立保險箱，故全家人之貴重物品均一起存
      放於該保險箱中。86年8 月18日溫妮颱風襲臺，被告夫婿
      及原告配偶母子二人同時於該次颱風中喪生，原告恐其配
      偶保險箱中之物品遭國稅局課遺產稅，故偕同其三子甲○
      ○、外甥女何幼梅及被告，將原告配偶存放於該保險箱內
      之物品全部取出，擬另行存放他處。
    2.兩造於86年11月19日與甲○○、何幼梅一同前往士林農會
      文林分部，另行開立保險箱以存放貴重物品。當日兩造各
      自申請一保險箱，原告所開立之保險箱號碼為D1629 ，被
      告所開立者則為D1636 ，兩造並於當日分別將各人所有之
      物品存放於各自所申請之保險箱中。原告主張當時存放於
      被告保險箱中之黃金10餘條為其所有，不僅未舉證以實其
      說，其復主張當時係委託被告保管該等黃金，亦顯違情理
      ，蓋當日兩造既各自開立一保險箱，原告自可將其所有物
      品存放於自己之保險箱中，實無委託被告保管而存放於被
      告保險箱之必要，其理甚明。
    3.就一般金融機構開立保險箱之實務以觀，從未聽聞有限制
      個人開立保險箱數目之情事，倘如原告所言，當時係因一
      個保險箱無法放入全部物品，而有開立另一保險箱之必要
      ，原告當可以自己名義再申請一個保險箱，亦可借用當時
      在場之三子甲○○或外甥女何幼梅之名義，再申請一保險
      箱，蓋甲○○及何幼梅與原告之血緣關係及親近度應遠甚
      於被告，豈會借用被告之名義開立保險箱？
    4.兩造於士林農會文林分部各自開立上開保險箱後，其保險
      箱之鑰匙及印鑑均係各自保管，被告保險箱之鑰匙及印鑑
      目前均在被告持有中，足證被告並非出借名義予原告開立
      保險箱，否則原告斷無不自行保管被告保險箱鑰匙及印鑑
      之理。
    5.被告在夫婿死亡後，即興起攜子移民加拿大、遠離臺灣傷
      心地之念頭，並於86年12月16日出境前往加拿大辦理移民
      ，原告對於被告當時決定移民加拿大一節，甚為瞭解，而
      被告前去加拿大是否會再回臺灣，均在未定之天，衡情原
      告自不可能在被告遠走他鄉前夕之86年11月間，將其所有
      黃金委託被告保管。
    6.原告所有財產於其身後均將歸於其子女繼承共有，證人甲
      ○○係原告之子，與原告利害關係一致，其證言無異係本
      於原告立場所為之陳述，其證言之憑信性實甚薄弱。況參
      證人證稱：因伊之前在該農會已有租用保險箱，故以被告
      名義租用云云，亦顯違實務運作及情理，足見所證不實，
      不足為採。
  (三)原告不得撤銷其贈與被告土地之行為：
    原告主張：「被告否認原告有寄託之行為，並主張係出於原
    告之誣賴，對原告之人格權已有侵害行為。」云云。惟查被
    告於訴訟中否認原告之主張，乃訴訟上正當防禦權之行使，
    何有對原告人格權侵害可言？原告前開主張，顯不足採。
  (四)爰聲明：(1)原告之訴駁回；(2)訴訟費用由原告負擔；(3)如受
    不利之判決，請准供擔保後免為假執行。
三、經整理兩造書狀及陳述，本件兩造之爭執歸納如下：
  (一)系爭黃金條塊是否為原告所有？原告有無將之委由被告保管
    ？被告有無利用保管系爭黃金條塊之機會，將之侵占入己？
    如有上情，原告得否終止寄託契約並請求被告返還系爭黃金
    條塊，並於原物無法返還時，請求折價返還？
  (二)如系爭黃金條塊為原告所有，且被告利用保管機會加以侵占
    ，則原告得否主張撤銷對被告所為系爭土地之贈與，請求塗
    銷系爭土地之贈與登記？
四、得心證之理由：
  (一)按「當事人主張有利於己之事實者，就其事實有舉證之責任
    。」，民事訴訟法第277 條前段定有明文。次按「請求履行
    債務之訴，除被告自認原告所主張債權發生原因之事實外，
    應先由原告就其主張此項事實，負舉證之責任，必須證明其
    為真實後，被告於其抗辯事實，始應負證明之責任，此為舉
    證責任分擔之原則。」，最高法院43年臺上字第377 號著有
    判例。本件原告主張置放於士林農會文林分部以被告名義租
    用之編號D1636 號保管箱內（下稱系爭保管箱）之系爭黃金
    條塊本屬原告所有，僅係委由被告保管等情，自應就系爭黃
    金條塊為其所有及兩造間就系爭黃金條塊有成立寄託契約等
    節，詳為舉證，以實其說。
  (二)經查：
    1.系爭黃金條塊原置放於以原告配偶名義租用之陽明信用合
      作社保管箱內，嗣於86年11月間改置放於系爭保管箱內，
      為兩造所不爭執，堪信為真實。原告主張系爭黃金條塊為
      其所有，僅係委由被告保管等情，其理由不外乎：在士林
      農會文林分部以原告名義租用之保管箱，空間不足置放從
      陽明信用合作社取出包含系爭黃金條塊之物品，因此乃另
      行租用系爭保管箱，並將系爭黃金條塊置於該保管箱內，
      當時原告之三子甲○○及外甥女何幼梅偕同兩造前往，目
      睹系爭黃金條塊存放之情形，原告實無贈與被告系爭黃金
      條塊之意云云。原告另陳稱在士林農會文林分部租用之2
      只保管箱之鑰匙，原皆交由被告保管，嗣原告向被告取回
      以原告名義租用之保管箱鑰匙，而系爭保管箱之鑰匙於開
      始租用時，即由被告保管迄今等語（見本院95年95年10月
      18日言詞辯論筆錄第4 頁），被告則辯稱該2 只保管箱鑰
      匙係由兩造各自保管。按果如原告所主張，系爭黃金條塊
      為其所有，僅係委由被告保管，則系爭黃金條塊之價值不
      斐（依原告請求折付之金額達180 萬元），衡諸社會常情
      ，姑不論系爭保管箱為何以被告名義租用，原告應不致於
      在與被告毫無其他約定下，即貿然將系爭保管箱之鑰匙交
      由被告保管，使其有機會在未得原告同意下，逕行管領支
      配系爭黃金條塊，是原告所述已與常情有違。至原告之三
      子與外甥女縱有目睹系爭黃金條塊存放於保管箱之情形，
      惟該情事與當時系爭黃金條塊之所有權人究屬何人，尚屬
      無涉，並無足證明系爭黃金條塊為原告所有，更無法據以
      推論兩造間曾有成立寄託契約之意思表示存在。準此，原
      告以上開情詞證明系爭黃金條塊為其所有及兩造間有寄託
      契約之存在等情，尚難採信。
    2.果如原告所陳，其在士林農會文林分部所租用之保管箱，
      因空間太小，有不敷使用之情形，然原告之三子及外甥女
      既皆在場，則不論原告以本人或其三子或其外甥女之名義
      ，另行加租其他保管箱使用，皆非難事，且現今亦未聽聞
      金融監理單位或各金融機構有禁止個人租用數保管箱使用
      之情事，乃原告當時竟捨此不為，反以被告名義租用系爭
      保險箱，並將系爭黃金條塊置於其中？殊令人費解。又被
      告於86年8 月間其配偶死亡後，即有移民加拿大之意，並
      曾告知原告，而為原告所知悉（見本院95年11月8 日言詞
      辯論筆錄第3 頁），則原告在考慮被告即將遠居國外之情
      況下，大可取回系爭黃金條塊自行或委託其子女保管，何
      需繼續委由被告保管？甚且將保管箱之鑰匙亦交由被告保
      管徒增日後取回之不便？凡此皆與常情不合。系爭黃金條
      塊果為原告所有，何以當時至士林農會文林分部租用保管
      箱時，不以原告至親之其三子或外甥女名義租用保管箱放
      置系爭黃金條塊？又何以竟任由被告繼續保管系爭黃金條
      塊，迄94年9 月間始委由律師發存證信函向被告催討？由
      上開租用保管箱之過程及系爭黃金條塊之保管情形，均足
      見原告所陳各節，在在與社會生活之經驗法則有違，不足
      信取。
    3.證人即原告之三子甲○○雖到庭證稱：系爭黃金條塊為原
      告所購買，並無贈與被告及被告配偶之意云云（見本院95
      年10月18日言詞辯論筆錄）。惟按「占有人於占有物上行
      使之權利，推定其適法有此權利。」、「占有人，推定其
      為以所有之意思，善意、和平及公然占有者。」民法第
      943 條及第944 條第1 項分別定有明文。本件原告既無法
      證明其對系爭黃金條塊迄仍保有所有權或有其他得請求被
      告返還之合法權源，已如前述，則縱認系爭黃金條塊係由
      原告所購買，不論被告占有系爭黃金條塊之原因為何，其
      占有並於嗣後對占有物加以處分，均受上開民法關於占有
      規定之保護，不因原告有無贈與被告系爭黃金條塊之意思
      是否存在而有不同。原告雖另主張被告於被告之配偶死亡
      後並未將系爭黃金條塊列為遺產申報，足見系爭黃金條塊
      為原告所有云云。惟被告未將系爭黃金條塊列入其配偶遺
      產申報，縱有侵害國家遺產稅捐稽徵之虞，然此與原告在
      民事實體法上是否為系爭黃金條塊之所有權人，殊無必然
      之關連性，原告此一主張尚乏依據，委無可採。
    4.原告既無法詳為舉證證明系爭黃金條塊為其所有，亦無法
      證明兩造間就系爭黃金條塊有寄託契約之合意，則原告主
      張終止寄託契約，訴請判命被告返還系爭黃金條塊或折價
      返還180 萬元，即屬無據，尚難對其為有利之認定。
    5.至原告主張被告侵占其所有之系爭黃金條塊，係侵害其個
      人法益，且被告否認原告有委託被告保管系爭黃金條塊之
      行為，無異指涉原告誣賴被告，實有侵害原告人格權之情
      事，原告自得依民法第416 條第1 項第1 款規定，撤銷對
      被告所為系爭土地之贈與，並依同法第419 條第2 項規定
      ，請求被告塗銷系爭土地之贈與登記云云。按「贈與人依
      88年4 月21日修正公布前之民法第416 條第1 項第1 款規
      定得撤銷其贈與者，以受贈人對於贈與人或其最近親屬，
      有故意侵害之行為，依刑法有處罰之明文者為限。並不包
      括受贈人單純對於贈與人之財產，有故意之侵害行為在內
      。是受贈人對於贈與人之財產有侵害之行為，如其侵害行
      為尚不涉及對於贈與人人格權之侵害，要難認贈與人得撤
      銷其贈與。」（最高法院73年臺上字第3737號、91年臺上
      字第1928號判決要旨參照）。是本件縱認被告侵占系爭黃
      金條塊，亦屬單純對於原告之財產為侵害之行為，依上述
      最高法院判決要旨，原告仍不得依民法第416 條第1 項第
      1 款規定撤銷贈與。況原告並無法舉證證明系爭黃金條塊
      為其所有，已如前述，而被告在本件訴訟審理中，雖否認
      兩造間有寄託契約存在，惟此係被告合法行使訴訟法上之
      防禦權，不論其否認或抗辯有無理由，均難認被告有何故
      意侵害原告之人格權可言。原告此部分主張，同無可採，
      亦應予駁回。
五、從而，原告訴請判命被告應將系爭土地之贈與登記塗銷及返
    還系爭黃金條塊，如無實物時，應按時價折付180 萬元，均
    無理由，應予駁回。原告之訴既經駁回，其假執行之聲請即
    失所依據，應併予駁回。
六、本件事證已臻明確，兩造之其餘主張、陳述及攻擊防禦方法
    ，經核與判決之結果不生影響，爰不一一論述，併此敘明。
七、據上論結，原告之訴為無理由，依民事訴訟法第78條，判決
    如主文。
中    華    民    國    95    年    11    月    30    日
                  家事法庭  法  官  陳文通
以上正本證明與原本無異。
如對本判決上訴，應於判決送達後20日內向本院提出上訴狀。
中    華    民    國    95    年    11    月    30    日
                            書記官  劉奕湘


司法院資訊處製作；財團法人民間司法改革基金會備份。
